【裁判字號】    98,上訴,4842
【裁判日期】    990202
【裁判案由】    偽造文書等
【裁判全文】
臺灣高等法院刑事判決                98年度上訴字第4842號
上  訴  人  臺灣板橋地方法院檢察署檢察官
被      告  甲○○
上列上訴人因被告偽造文書案件，不服臺灣板橋地方法院98年度
簡上字第672 號，中華民國98年10月5 日第一審判決（聲請簡易
判決處刑案號：臺灣板橋地方法院檢察署98年度偵字第1486號，
經原審認不宜簡易處刑，改依通常程序審理），提起上訴，本院
判決如下：
    主  文
上訴駁回。
    理  由
一、公訴意旨略以：被告甲○○於民國97年3 月18日、同年月19
    日，駕駛車牌號碼ZV－6540號自用小客車，在臺北縣新莊市
    ○○路停車格停車，經臺北縣政府交通局約僱管理員開立停
    車繳費通知單，共應繳納停車費新臺幣（下同）80元，詎被
    告意圖為自己不法之利益，並基於行使變造私文書之犯意，
    以不詳方式，刮除臺北縣停車繳費通知單二紙上管理員簽章
    欄內「C32」 字樣，以變造之，再持往臺北縣新莊市某便利
    商店繳費，而為行使，繳納停車費40元，獲得40元之不法利
    益，足生損害於臺北縣政府交通局對於停車收費管理之正確
    性。嗣經臺北縣政府交通局核對帳務，察覺有異，並報警處
    理而查獲。因認被告涉犯刑法第216 條、第210 條行使變造
    私文書及第339 條第2 項詐欺得利等罪嫌。
二、按犯罪事實應依證據認定之，無證據不得認定犯罪事實；不
    能證明被告犯罪者，應諭知無罪判決，刑事訴訟法第154 條
    第2 項、第301 條第1 項分別定有明文。次按事實之認定，
    應憑證據，如未能發現確實之證據，或證據不足以證明，自
    不能以推測或擬制之方法，以為裁判基礎；再犯罪事實所憑
    之證據，無論係直接證據或間接證據，其為訴訟上之證明，
    須於一般人均不致有所懷疑而得確信為真實之程度，始得據
    為有罪之認定，倘其證明尚未達此程度而尚有合理之懷疑存
    在時，本諸無罪推定原則，自應為被告無罪之諭知；又被告
    否認犯罪事實所持辯解縱使不能成立，除非有確實證據足以
    證明對於被告犯罪已無合理之懷疑外，不能遽為有罪之認定
    ；刑事訴訟法規定被告有緘默權，被告基於不自證己罪原則
    ，既無供述之義務，亦不負自證清白之責任，不能因被告未
    能提出證據資料證明其無罪，或對於被訴之犯罪事實不置可
    否，即認定其有罪，最高法院著有92年度台上字第2570號判
    決可資參考。從而，認定被告有罪之證據，定需達到使事實
    審審判之法官有「確信」之心證時，方得為被告有罪之判斷
    ，若依負追訴犯罪職責之檢察官所提出之證據，尚無法使事
    實審法官有此程度之心證時，因法院僅有調查而無蒐集證據
    之義務（最高法院91年度台上字第5846號判決參照），且檢
    察官於訴訟上應負提出證據及說服之實質舉證責任，倘現存
    卷內證據尚未達有罪程度之確信時，自應為有利於被告之認
    定，最高法院亦著有92年度台上字第128 號判例可資參照。
三、公訴人認被告涉犯行使變造私文書、詐欺得利等罪嫌，係以
    證人即臺北縣政府交通局職員張書玉之陳述及臺北縣停車繳
    費通知單等，為其主要論據。訊據被告堅詞否認有何行使變
    造私文書及詐欺得利之犯行，辯稱：伊取得繳費通知單後，
    即置入口袋收存，俟累積相當數量後，再前往便利商店，依
    店員告知金額繳付，不知其上字跡何以遭磨除等語。
四、經查：
  (一)被告於97年3 月18日上午7 時許、同年月19日上午7 時許，
    駕駛車牌號碼ZV－6540號自用小客車，在臺北縣新莊市○○
    路停車格停車（車格13、30），先後經臺北縣政府交通局約
    僱管理員林淑卿開立臺北縣停車繳費通知單（編號C23IAB96
    090JER6、C23IAB96090JER6），並在繳費金額40元列管理員
    簽章欄簽署「C32」 之代號，表彰應繳納停車費各40元之旨
    ，而被告於97年3 月27日持前開繳費通知單二紙，前往臺北
    縣新莊市全家便利商店自強店繳費時，其上「C32」 字樣墨
    跡已無法辨識，該店服務人員乃據以收取停車費用各20元之
    事實，業據被告於警詢、檢察官訊問、原審及本院審理時坦
    承不諱（偵查卷第5 至6 、19至20頁、原審卷第16頁、本院
    卷第27頁），並經證人張書玉於警詢及檢察官訊問時具結證
    述明確（偵查卷第7 至9 、23至24頁），且有上開臺北縣停
    車繳費通知單二紙及收費查詢資料、停車單查詢列表各一件
    附卷可資佐證（偵查卷第11至14頁），俱徵被告此部分自白
    與事實相符，上開事實，足堪認定。
  (二)證人張書玉於檢察官偵訊時雖證稱：「（本件繳費人稱是放
    在褲子口袋內被磨掉，有無意見？）如果是被磨掉，應該是
    整片都被磨損，不會像這件只有字跡的部分有磨損……」、
    「這一件我不確定用何方式塗改，但繳費單上的字跡有可能
    以刀片或其他比較利的物品刮除後，字跡就會消失，這是因
    為繳費單的材質的關係，所以用刮除的方式字跡會消失。」
    等語（偵查卷第23至24頁），然其既然陳明無法判斷前開繳
    費通知單上管理員簽署「C32」 字樣墨水脫落之原因，所稱
    「繳費單上的字跡有可能以刀片或其他比較利的物品刮除」
    等語，無非係推測之詞，不足為據。再者，證人林淑卿於原
    審審理時具結證稱：「我們寫上去後，痕跡都會在，但是是
    油性的紙，顏色就會脫落，且遇到下雨天會比較難簽。」、
    「（問：本案的紙質顏色是否容易脫落？）容易，因為是屬
    於油性的紙，好簽，但顏色容易脫落。」等語（原審卷第38
    頁背面至第39頁）。上開臺北縣停車繳費通知單經送鑑定，
    以影像強化處理及低角度測光照射、強光透射等方法檢視，
    未發現有修正液塗改痕跡，其上「C32」 筆跡殘缺不清，經
    放大檢視，研判係原子筆書寫時出墨不流暢，並因過度用力
    書寫，將繳費通知單表面塗層刮除所致，亦有法務部調查局
    98年8 月25日調科貳字第09800439050 號鑑定書一件存卷為
    憑（原審卷第28至29頁），實無法排除前開繳費通知單上管
    理員簽署墨跡，因紙張材質不易粘附，自然脫落之可能，猶
    難遽認被告有免除部分停車費用之不法得利意圖及變造臺北
    縣停車繳費通知單之行為。
  (三)故依現存卷內證據所示，並無法證明被告有刮除臺北縣停車
    繳費通知單二紙上管理員簽章欄內「C32」 字樣，以變造之
    ，再持往臺北縣新莊市某便利商店繳費，而為行使，繳納停
    車費40元，獲得40元之不法利益。而被告是否有以其他不詳
    方式，變造上揭繳費單而行使之情？因公訴人對此並未證舉
    證，且遍查卷內資料亦無證據證明被告有上開行為，故無積
    極證據足以證明。
五、綜上所述，因檢察官於訴訟上應負提出證據及說服之實質舉
    證責任，倘現存卷內證據尚未達到有罪程度之確信時，自應
    為有利於被告之認定（見最高法院92年度台上字第128 號判
    例），又被告固無法舉證證明其並未變造上揭繳費單持以行
    使，然被告本無自證無罪之義務，不能以被告無法證明其所
    稱為真實或尚堪質疑，即引為罪證。是本件既無積極證據證
    明被告有上揭犯行，依據罪疑惟輕原則，自應為被告有利之
    認定，為被告無罪之判決。
六、原審基於以上相同之理由認定，諭知被告無罪判決，經核並
    無違誤。檢察官上訴猶以：(一)何以上開法務部調查局鑑定書
    認前開繳費通知單上「C32」 筆跡殘缺不清，即逕自研判係
    原子筆書寫時出墨不流暢，並因過度用力書寫，將繳費通知
    單表面塗層刮除所致，而隻字未提筆跡殘缺不清有無可能是
    嗣後以人為方式所刮除，以及研判結果之理由，其結論實過
    於草率；(二)證人張書玉係依據其經驗研判本件繳費單上之字
    機有可能以刀片或其他比較利的物品刮除，本不可能期待證
    人張書玉明確指稱通知單上管理員簽署「C32」 字樣墨水脫
    落之原因，原審判決未審酌及此，遽認證人張書玉之證述不
    可採，實屬未洽；(三)若停車繳費通知單上管理員簽署墨跡，
    可能因紙張材質不易粘附而自然脫落，實務上理應有許多此
    類之爭議案件，然遍查均無。從而，原審判決認定前開繳費
    通知單上管理員簽署墨跡，因紙張材質不易粘附，可能自然
    脫落，而遽認被告無免除部分停車費用之不法得利意圖及變
    造臺北縣停車繳費通知單之行為，理由實難令人信服。惟查
    上訴意旨(三)所指情事，僅係檢察官個人意見，並未舉證以實
    其說，尚不足據此認定被告之罪責，其餘均已詳如前述，是
    檢察官之上訴為無理由，應予駁回。
據上論斷，應依刑事訴訟法第368 條判決如主文。
本案經檢察官陳明光到庭執行職務。
中    華    民    國    99    年    2     月     2    日
                  刑事第四庭  審判長法  官  陳筱珮
                                    法  官  陳玉雲
                                    法  官  邱滋杉
以上正本證明與原本無異。
如不服本判決，應於收受送達後10日內向本院提出上訴書狀，其
未敘述上訴之理由者，並得於提起上訴後10日內向本院補提理由
書狀（均須按他造當事人之人數附繕本）。
                                    書記官  劉貞達
中    華    民    國    99    年    2     月     2    日


司法院資訊處製作；財團法人民間司法改革基金會備份。
